臺灣臺中地方法院民事判決　96年度重訴字第184號
原　　　告　丙○○
　　　　　　戊○○
兼　　共同
訴訟代理人　乙○○
被　　　告　甲○○
訴訟代理人　丁○○
被　　　告　己○○
上列當事人間請求塗銷所有權移轉登記等事件，本院於民國96年
5月21日言詞辯論終結，判決如下：
    主      文
原告之訴駁回。
訴訟費用由原告負擔。
    事實及理由
一、本件原告起訴主張：緣坐落台中市○區○○段155-10、155-
    62 地號（權利範圍分別為95/100、2/100）之土地，及基上
    房屋（建號：台中市○區○○段5252、5253、5254，即門牌
    號碼台中市○區○○○路2段131號3、4、5 樓，權利範圍全
    部，併共同使用部分：台中市○區○○段5255建號，權利範
    圍各1/7 ）（以下簡稱系爭不動產），前由原告丙○○以附
    負擔贈與予其子即被告甲○○，嗣因被告甲○○未履行盡法
    定扶養義務之負擔，經原告丙○○撤銷對被告甲○○系爭不
    動產之贈與（民法第412條第1項、第419條第1項）後，對之
    提起移轉系爭不動產所有權之訴訟，經鈞院於民國（下同）
    94年3月29日以93年度重訴字第368號判決原告丙○○勝訴，
    被告甲○○不服上訴，於95年4月21日經最高法院95 年度台
    上字第802 號判決駁回確定（註：第二審案號為台灣高等法
    院94年度重上字第57號）。嗣原告丙○○辦妥移轉登記後（
    95年6月20日），分別將系爭土地各1/3贈與予原告乙○○（
    註：原告丙○○之子）、原告戊○○（註：原告乙○○之配
    偶）及將系爭5252建號房屋贈與原告戊○○，將系爭5254建
    號房屋贈與原告戊○○（註：原告戊○○部分，均於96 年1
    月25日登記完畢、原告乙○○部分，均於95年7月28 日登記
    完畢）。然原告丙○○為上開判決確定後，調閱系爭不動產
    登記簿謄本時，竟發現被告於一審判決後之94年4月8日，將
    系爭不動產，為被告己○○設定新台幣（下同）1,100 萬元
    之抵押權，查被告己○○曾於上開民事事件一審審理出庭作
    證，明知上開事件之事實，仍同意設定上開抵押權，故被告
    2 人就系爭不動產之上開抵押權設定行為應屬通謀虛偽意思
    表示，依民法第87條之規定上開買賣行為自屬無效，乃先確
    定被告2 人間就系爭不動產之上開抵押權設定行為無效，且
    依民法不當得利、侵權行為及物上請求權之法律關係，請求
    被告己○○塗銷系爭不動產之上開抵押權設定登記，而為如
    先位聲明所示。又被告2 人間既為通謀虛偽意思表示，則原
    告自亦得行使民法第244第1項之撤銷權（包括債權及物權行
    為）；退步言之，縱認被告2 人設定系爭不動產抵押權為有
    償，被告己○○亦知悉被告甲○○應將系爭不動產移轉登記
    予原告丙○○之事實，故原告亦得依民法第244條第2項之規
    定行使撤銷權，並依同條第4 項之規定請求被告己○○塗銷
    系爭不動產上開抵押權設定登記，而為如備位聲明所示。訴
    之聲明：(1)先位聲明：確認被告間就系爭不動產所為之抵
    押權設定行為無效。被告己○○應將系爭不動產於94 年4
    月8日所為權利價值1,100萬元，登記次序2、收件字號94 年
    普字第108120號之抵押權設定登記塗銷。(2)備位聲明：被
    告間就系爭不動產所為同意抵押權設定行為及設定抵押權之
    行為應予撤銷。同前開。
二、被告2 人則以：訴外人丁○○（註：被告甲○○之配偶）經
    營珠寶店與被告己○○前有生意上之往來，積欠被告己○○
    1,100 萬元，乃由被告甲○○提供系爭不動產設定上開抵押
    權，以擔保上開債務，是被告2 人間並未無虛偽債權。而原
    告丙○○對於虛偽債權部分，對被告2 人提出刑事告訴，業
    經台灣台中地方法院檢察署檢察官為不起訴處分在案（95年
    度偵字第17876號）。益見原告對於被告2人通謀虛偽設定上
    開抵押權之事實，顯並未舉證證明。是以，本件原告先位之
    訴及備位之訴之聲明均無理由等語，資以抗辯。答辯聲明：
    原告之訴駁回。
三、按表意人與相對人通謀而為虛偽意思表示者，其意思表示無
    效。但不得以其無效對抗善意第三人。民法第87條第1 項，
    定有明文。而所謂通謀為虛偽意思表示，乃指表意人與相對
    人互相故意為非真意之表示而言，故相對人不僅須知表意人
    非真意，並須就表意人非真意之表示相與為非真意之合意，
    始為相當，若僅一方無欲為其意思表示所拘束之意，而表示
    與真意不符之意思者，尚不能指為通謀而為虛偽意思表示（
    最高法院51年台上字第215號、62年台上字第316號判例要旨
    參照）。另參以，最高法院48年度台上字第29號判例要旨所
    示：「第三人主張表意人與相對人通謀而為虛偽意思表示者
    ，該第三人應負舉證之責。」。本此而論，本件原告就被告
    2 人間就虛偽設定上開抵押權乙事，即負有舉證之責（並參
    照民事訴訟法第277條）。換言之，原告應證明被告2人間就
    同意上開設定抵押權契約之成立係出於互相故意為非真意之
    表示。而按，抵押權為從屬於債權之從物權（民法第870 條
    參照）。準此而言，原告對於上開1,100 萬元債權之存在為
    虛偽之事實，即負有舉證之責。就此，原告僅以訴外人丁○○開的店，沒有開發票乙語為據。然查，有無開立發票與本
    件債權是否存在，並無證據之關連性。原告就其應負舉證之
    事項，僅以上開陳述為其證據方法，自屬不足。又原告丙○○就被告2人間虛偽成立上開債權，對被告2人提出涉犯偽造
    文書、毀損債權之刑事告訴，業經台灣台中地方法院檢察署
    檢察官為不起訴處分在案（95年度偵字第17876號、96 年度
    聲議字第489 號），被告己○○與訴外人丁○○間確有珠寶
    生意上之往來乙事實，業經檢察官於該案中，傳訊證人林語
    欣，並檢視出貨單、銷貨單，及經原告丙○○之聲請，對於
    珠寶之價值勘驗，而為上開債權非虛偽之認定，此有卷附兩
    造所不爭執之台灣台中地方法院檢察署檢察官95年度偵字第
    17876 號為不起訴處分可稽。本件原告既未提出任何證據以
    供審酌，難認此部分之主張已為證明。而按，意思表示之構
    成要素包括客觀要件（即外部之表示行為）及主觀要件（即
    內心的意思），就主觀要件部分可再分為(1)行為意思：即表
    意人自覺得從事某項行為。(2)表示意識（或稱表示意思）：
    即行為人認識其行為具有某種法律行為上意義。(3)效果意思
    ：即行為人欲依其表示發生特定法律效果的意思。依上說明
    ，本件被告2 人間就上開抵押權之設定，其所擔保之債權，
    既非虛偽，則其2 人間無論行為意思、表示意思、效果意思
    均係以設定抵押權為其意思表示無疑。
四、次按，債務人所為之無償行為，有害及債權者，債權人得聲
    請法院撤銷之。債務人所為之有償行為，於行為時明知有損
    害於債權人之權利者，以受益人於受益時亦知其情事者為限
    ，債權人得聲請法院撤銷之。債務人之行為非以財產為標的
    ，或僅有害於以給付特定物為標的之債權者，不適用前二項
    之規定。民法第244條第1、2、3項，分別定有明文。又參以
    ，最高法院62年台上字第2609號判例要旨所示：「債權人得
    依民法第二百四十四條規定行使撤銷權，以其債權於債務人
    為詐害行為時，業已存在者為限，若債務人為詐害行為時，
    其債權尚未發生，自不許其時尚非債權人之人，於嗣後取得
    債權時，溯及的行使撤銷權。」等語。可知，債權人（於本
    件則為原告）之債權，須於債務人（於本件則為被告甲○○
    ）於移轉登記時，即已存在。查本件原告丙○○對被告甲○○以未履行盡法定扶養義務之負擔為由，撤銷對被告甲○○
    系爭不動產之贈與（民法第412條第1項、第419條第1項），
    其所取得者為一返還系爭不動產之債權，核其性質屬以給付
    特定物為標的之債權。且上開移轉系爭不動產所有權之訴訟
    ，係於95年4月21 日經最高法院判決確定。而系爭不動產上
    開抵押權設定登記之時間為94年4月8日。原告戊○○、乙○○且係於嗣後之96年1月25日、95年7月28日始取得上開系爭
    之土地及房屋（民法第758條參照），已如前述，其3人取得
    系爭不動產之時間，均後於94年4月8日甚明。則本於上開說
    明，原告3 人自亦無從依該條之規定行使撤銷權，是本件原
    告本於民法第244 條之規定行使撤銷權，於法即有未合，自
    無理由，應予駁回。
五、綜上所述，被告2 人間既非通謀而為虛偽意思表示設定上開
    抵押權，且被告甲○○於95年4月21 日前仍為系爭不動產之
    所有權人，自仍有權處分系爭不動產，是本件原告本於民法
    不當得利、侵權行為及物上請求權之法律關係，為如先位聲
    明所示之主張，即無理由。另原告3人行使民法第244條之撤
    銷權，均未合於該條之構成要件（本件為以給付特定物為標
    的之債權，及取得系爭不動產之時間，均後於94年4月8日）
    ，亦如前述（四）所述。是本件原告先位之訴及備位之訴（
    姑且不論，依原告之張是否確為真正預備訴之合併）之請求
    ，於法均屬無據，自無理由，應予駁回。
六、據上論結，原告之訴為無理由，依民事訴訟法第78條，判決
    如主文。
中　　華　　民　　國　　96　　年　 　5　　月　　31　　日
                  民事第三庭    法  官  陳添喜
正本係照原本作成。
如對本判決上訴，須於判決送達後20日內向本院提出上訴狀。
中　　華　　民　　國　　96　　年　 　5　　月　　31　　日
                                書記官
